【裁判字號】    98,保險上,37
【裁判日期】    981223
【裁判案由】    給付保險金
【裁判全文】
臺灣高等法院民事判決                98年度保險上字第37號
上  訴  人  丙○○
被上訴人    財團法人汽車交通事故特別補償基金
法定代理人  甲○○
訴訟代理人  乙○○
上列當事人間請求給付保險金事件，上訴人對於中華民國98年6
月24日臺灣臺北地方法院97年度保險字第61號第一審判決提起上
訴，並為訴之追加，本院於98年12月9日言詞辯論終結，判決如
下：
    主      文
上訴及追加之訴均駁回。
第二審訴訟費用由上訴人負擔。
    事實及理由
一、按訴之變更或追加，非經他造同意，不得為之。但有民事訴
    訟法第255條第1項第2款至第6款情形，不在此限。又訴狀送
    達後，上訴人固不得將原訴變更或追加他訴，但擴張或減縮
    應受判決事項之聲明者，不在此限；另被告於訴之變更或追
    加無異議，而為本案之言詞辯論者，視為同意變更或追加；
    民事訴訟法第446條第1項、第255條第1項第3款及第2項分別
    定有明文。查本件上訴人第一審訴之聲明係請求被上訴人應
    給付其保險金新台幣（下同） 150萬元加計法定遲延利息；
    原審為上訴人敗訴之判決，上訴人聲明不服，提起本件上訴
    ，於本院請求被上訴人應給付上訴人 150萬元以內，請本院
    自由裁量，未請求該部分之法定遲延利息，核屬訴之減縮外
    ，另追加請求被上訴人將補償須知全文登載一天於各大報（
    按原審原告固曾請求被告應登記補償金須知全文使大眾週知
    ，惟嗣已於民國98年6月1日撤回該部分請求），而被上訴人
    對於上訴人所為之訴之追加無異議，並為本案言詞辯論，揆
    諸上揭說明，上訴人所為訴之變更及追加，自屬合法，合先
    敘明。
二、本件上訴人起訴主張：伊於96年 1月（嗣於本院改稱95年11
    月）於基隆市文化中心前慢車道騎乘機車，被不明轎車逼到
    快車道，而遭另一台不明轎車衝撞後壓過道路中線突起顆狀
    障礙物，並因此摔倒而受有傷害（左大腿上側縫合10多針、
    腰椎挫傷合併第2、3節腰椎壓迫性骨折），且因腰椎脊椎神
    經根病變，導致脊椎中樞神經通路阻礙，視下丘性訊息無法
    傳遞至生殖器而致性功能障礙，被上訴人應依此給付最高補
    償金150 萬元，爰依強制汽車責任保險法（下稱強制險法）
    第7條、第40條第1項第1款、同條項第2款、第27條第1項第2
    款、第35條第2項、第37 條規定請求被上訴人給付保險理賠
    金150 萬元加計遲延利息之判決。原審為上訴人敗訴之判決
    ，上訴人不服，提起本件上訴，並聲明請求判決為：(一)原判
    決廢棄。(二)被上訴人應給付上訴人新台幣150 萬元以內，請
    庭上自由裁量。(三)請求被上訴人將補償須知全文登載一天於
    各大報。
三、被上訴人則以：伊係依據強制險法第38條規定設置，對於符
    合同法第40條規定，於事故汽車無法查究、事故汽車為未保
    險汽車、事故汽車係未經被保險人同意使用或管理之被保險
    汽車，及事故汽車全部或部分為無須訂立本保險契約之汽車
    ，依法對請求權人給付補償金，並向損害賠償義務人求償。
    惟依同法第13條規定，汽車交通事故，係指使用或管理汽車
    致乘客或車外第三人傷害或死亡之事故。是上訴人以強制險
    法第40條第1項第1款肇事汽車無法查究之事由而申請補償金
    給付時，應先就其主張其傷害係因強制險法第13條之交通事
    故所致舉證證明，並需提出符合強制險法第27條之給付項目
    及給付標準之相關文件。且強制險法為責任保險法，尚非人
    身保險傷害險，亦非僅因上訴人提出診斷證明書即足認其強
    制險法之交通事故受害人，乃上訴人並無法舉證證明，伊自
    無給付補償金之義務等語，資為抗辯。而答辯聲明：上訴駁
    回。
四、查上訴人主張其有腰椎脊椎神經根病變、性功能障礙等病症
    ，業據其提出衛生署基隆醫院診斷證明書為憑（見原審卷二
    第42、43頁），復為被上訴人所不爭執，堪信為真實。
五、上訴人復主張於上開時地因不明車輛肇事逃逸而受有前揭傷
    害，被上訴人應給付賠償金及登報等語，則為被上訴人所否
    認，並以前詞置辯，是本件首應審究者核為：上訴人請求被
    上訴人給付保險金，是否有據？經查：
  (一)按當事人主張有利於己之事實者，就其事實有舉證之責任，
    民事訴訟法第 277條定有明文。又民事訴訟如係由原告主張
    權利者，應先由原告負舉證之責，若原告先不能舉證，以證
    實自己主張之事實為真實，則被告就其抗辯事實即令不能舉
    證，或其所舉證據尚有疵累，亦應駁回原告之請求。（最高
    法院著有17年上字第 917號判例可資參照）。次按汽車交通
    事故發生時，請求權人因事故汽車無法查究，未能依本法規
    定向保險人請求保險給付者，得於本法規定之保險金額範圍
    內，向特別補償基金請求補償，固為強制險法第40條第 1項
    第1 款所明定，惟依同法第13條規定，汽車交通事故，係指
    使用或管理汽車致乘客或車外第三人傷害或死亡之事故。是
    上訴人自應就其主張96年 1月間或其嗣後主張之95年11月間
    曾遭不明車輛撞擊而受有傷害之事實舉證證明之。
  (二)查上訴人雖提出衛生署基隆醫院96年11月14日及97年8月4日
    之診斷證明書為證（見原審卷二第42、43頁），惟依其上記
    載，僅足認上訴人受有腰椎脊椎神經根病變、性功能障礙等
    病症，尚無法證明上訴人確有遭不明車輛撞擊而受有傷害之
    事實。
  (三)上訴人復主張於上開車禍發生後，曾至行政院衛生署基隆醫
    院（下稱署立基隆醫院）急診處就診，惟經原法院依職權向
    該院調閱上訴人96年間之急診記錄，該院以98 年3月16日基
    醫病字第0980001929號函覆，依該函檢附上訴人急診病歷內
    容略以：病患主訴與評估：自訴精神科之口服藥沒了會睡不
    著；驗傷.和老婆打架等語，有署立基隆醫院98年3月16日基
    醫病字第0980001929號函附卷可稽（見原審卷二第84至91頁
    ），亦難認有何上訴人曾因其所指述之車禍而就醫之事實。
  (四)本院依上訴人聲請調取其與另案當事人國泰人壽保險股份有
    限公司台北總公司（下稱國泰人壽公司）間臺灣臺北地方法
    院97年度保險字第77號給付保險金事件卷證（含本院98年度
    保險上字第2 號），經當庭提示上訴人附於該卷之署立基隆
    醫院上訴人之就診病歷，上訴人改稱前開車禍係發生於95年
    11月28日，其係於當天至署立基隆醫院急診室，病歷資料記
    載車禍，大腿挫傷縫了十幾針云云（見本院卷45頁反面）。
    惟查依署立基隆醫院95年11月28日病歷資料，其上係記載「
    病患主訴與評估：「騎車自跌.左下腹有L/W、3cm、左手肘
    A/W、上唇A/W」、「側腹壁開放性傷口」、「臉、頭皮及頸
    之挫傷，眼除外」、「上肢挫傷、大腿挫傷」，有該院95年
    11月28日急診病歷、急診醫囑記錄單附上開給付保險金事件
    卷證可憑（並參見本院卷第47至50頁），可知是日上訴人之
    就醫係因其騎車自跌所致，並非因其指述之車禍，亦無何因
    大腿挫傷縫十幾針之記載，自不足為其有利之認定。
  (五)觀諸上訴人因本案車禍事故曾向基隆市政府申請國家賠償之
    申請書所載：「…被不知名車號之小轎車逼往快車道最內線
    ，本人即刻閃出快車道時，被分隔快慢車道間隔線安置之斜
    排突出物障礙物絆倒…致當場人仰馬翻，機車支離破壞並造
    成本人身體摔跌成傷…」等語，有上訴人不爭執真正之該申
    請書在卷可稽（見原審卷二第70頁），則依上開申請書所載
    上訴人自述其係遭障礙物絆倒並受有傷害，而與本案之主張
    係遭不明車輛撞傷之事實，已顯有不同；復參酌上訴人於上
    開給付保險金事件中亦主張其於96 年6月間，因不慎意外跌
    倒致腰椎挫傷合併第2、3節腰椎壓迫性骨折，嗣後又因意外
    突發事故，造性功能障礙等病症，而向國泰人壽公司請求理
    賠，亦經本院調取上開給付保險金事件卷宗閱明屬實（並參
    見本院卷第51至54頁所附本院上開另案判決）；是上訴人於
    本案中之主張，是否屬實，亦非無疑。至於其請求履勘現場
    路面，以證明上開路段容易肇事云云，惟縱上訴人此部分主
    張為真，亦無法遽認上訴人確有於該路段發生車禍，此部分
    即無調查之必要。上訴人復未能就其主張遭不明車輛撞傷之
    事實，舉證以實其說，其主張被上訴人應給付其保險理賠金
    及登報云云，洵屬無據。
六、綜上所述，上訴人未能舉證證明其有於所指時地遭不明車輛
    撞傷之事實，其主張為無可取，被上訴人抗辯尚屬可信。從
    而上訴人請求被上訴人給付保險理賠金150 萬元，及追加請
    求被上訴人將補償須知全文登載一天於各大報，洵屬無據，
    均不應准許。原審為上訴人敗訴之判決，並無不合。上訴意
    旨指摘原判決不當，求予廢棄改判，為無理由，與其追加之
    訴，均應予駁回。
七、本件事證已臻明確，兩造其餘之攻擊或防禦方法及所用之證
    據，經斟酌後，認為均不足以影響判決之結果，爰不逐一論
    列。
八、據上論結，本件上訴為無理由，依民事訴訟法第449條第1項
    、第78條，判決如主文。
中    華    民    國    98    年    12    月    23    日
                  民事第二庭
                        審判長法  官  吳謙仁
                              法  官  李瓊蔭
                              法  官  黃莉雲
正本係照原本作成。
如不服本判決，應於收受送達後20日內向本院提出上訴書狀，其
未表明上訴理由者，應於提出上訴後20日內向本院補提理由書狀
（均須按他造當事人之人數附繕本）上訴時應提出委任律師或具
有律師資格之人之委任狀；委任有律師資格者，另應附具律師資
格證書及釋明委任人與受任人有民事訴訟法第466條之1第1項但
書或第2項（詳附註）所定關係之釋明文書影本。
中    華    民    國    98    年    12    月    23    日
                              書記官  周月琴
附註：
民事訴訟法第466條之1（第1項、第2項）：
對於第二審判決上訴，上訴人應委任律師為訴訟代理人。但上訴
人或其他法定代理人具有律師資格者，不在此限。
上訴人之配偶、三親等內之血親、二親等內之姻親，或上訴人為
法人、中央或地方機關時，其所屬專任人員具有律師資格並經法
院認為適當者，亦得為第三審訴訟代理人。

司法院資訊處製作；財團法人民間司法改革基金會備份。
